臺灣高等法院臺中分院刑事判決　　　　 95年度上訴字第926號
上　訴　人　臺灣臺中地方法院檢察署檢察官
被　　　告　甲○○
上　訴　人
即　被　告　丙○○（原名林秋梨）
共　　　同
選任辯護人　蔡坤旺律師
上列上訴人等因被告等違反稅捐稽徵法案件，不服臺灣臺中地方
法院94年度訴字第2107號，中華民國95年 3月15日第一審判決（
起訴案號：臺灣臺中地方法院檢察署93年度偵字第 14492號），
提起上訴，本院判決如下：
    主  文
原判決關於丙○○部分撤銷。
丙○○共同連續經辦會計人員，以明知為不實之事項，而填製會
計憑證，處有期徒刑陸月，如易科罰金，以銀元參佰元即新臺幣
玖佰元折算壹日。
其他上訴駁回。
    事  實
一、丙○○與甲○○係夫妻關係，甲○○為設於臺中縣大雅鄉○○村○○街93號「大家發有限公司」（於民國〔下同〕85年
    6月29日設立，下稱大家發公司）之商業負責人， 丙○○負
    責在大家發公司協助甲○○處理公司之財務會計業務，為經
    辦會計人員，均為從事業務之人。乙○○實係受甲○○僱用
    擔任大家發公司之司機，並由甲○○辦理乙○○於85年 7月
    23日加入臺中廢棄物運銷合作社成為社員。甲○○、丙○○
    均明知乙○○僅係受僱司機，並未銷售廢紙予大家發公司或
    臺中廢棄物運銷合作社，竟共同基於概括犯意聯絡，自85年
    9月間起至86年11月間止，由甲○○指示丙○○， 再由丙○○指示大家發公司不知情之成年會計小姐，由該成年會計小
    姐自85年9月間起至86年11月間止，先後填製乙○○自85 年
    7月3日起至86年11月20日止，與大家發公司間有買賣廢紙交
    易之如附表編號１至號所示不實之「個人一時貿易資料申
    報表」計十五張（所載買受日期、數量及金額均詳如附表編
    號１至號所示），並先後持向財政部臺灣省中區國稅局臺
    中縣分局（下稱中區國稅局臺中縣分局，起訴書誤載為向臺
    中縣稅捐稽徵處申報，申報時間為每年 1、3、5、7、9、11
    月之15日前）虛偽申報大家發公司85年度與乙○○一時貿易
    之進項金額計新臺幣（下同）一百二十三萬五千六百九十二
    元及86年度與乙○○一時貿易之進項金額為三百二十萬四千
    五百四十六元，足以生損害於乙○○及稅捐機關對稅捐稽徵
    之正確性。嗣於87年7月間，稅捐稽徵機關依據「 個人一時
    貿易資料歸戶清單」所載由大家發公司申報之乙○○於85年
    度、86年度售予大家發公司之銷售額分別為一百二十三萬五
    千六百九十二元、三百二十萬四千五百四十六元，合計四百
    四十四萬零二百三十八元，認乙○○未依規定辦理營業登記
    而營業，處罰鍰六十三萬四千三百元，並追繳稅款二十一萬
    一千四百四十元。乙○○收受臺中縣稅捐稽徵處處分書後，
    乃向甲○○、丙○○質問，甲○○等為掩飾犯行，乃對乙○○保證將代為處理稅款及罰鍰，並授意乙○○配合於行政救
    濟程序中承認有買賣事實，主張其已加入廢棄物運銷合作社
    ，個人收集之廢棄物銷售，可免辦營業登記，免徵營業稅，
    惟遭行政法院判決駁回敗訴確定。嗣經甲○○與丙○○再對
    乙○○保證負責繳納稅款，惟因乙○○認甲○○與丙○○無
    負責清償稅款誠意，乃具狀向臺灣臺中地方法院檢察署提出
    告訴，而查悉上情。
二、案經乙○○訴由臺灣臺中地方法院檢察署檢察官偵查起訴。
    理  由
壹、被告丙○○有罪部分：
一、訊據被告丙○○對於其為甲○○之配偶，其有協助甲○○處
    理大家發公司帳務及應允代乙○○處理稅款之事實坦承不諱
    ，惟否認有何違反商業會計法犯行，辯稱：伊僅有協助甲○○處理大家發公司有關薪資及買賣之帳務，並未領取報酬，
    另伊只有同意幫乙○○處理稅款，並未同意代為繳納。且大
    家發公司雖自73年至84年之間有僱用乙○○擔任司機職務，
    薪水為一個月三萬元，惟均未申報薪資所得，至85年告訴人
    李金清為賺取更多金錢，乃不再受僱，而自行收集廢紙銷售
    予大家發公司，月入十餘萬元，並委託大家發公司代為申報
    一時貿易所得，因告訴人加入合作社共同運銷成為社員，可
    以「一時貿易所得」方式免徵營業稅，故以此方式申報，未
    料因各縣市國稅局認定「一時貿易所得」次數及金額之標準
    不同，導致告訴人遭裁罰補稅，告訴人為脫免補稅之責，始
    否認有銷售廢紙予大家發公司之事云云。惟查：
  (一)同案被告甲○○辦理乙○○於上揭時間加入臺中廢棄物運銷
    合作社成為社員；且被告丙○○及同案被告甲○○於 86年2
    、3月申報85年度所得稅期間， 確有代辦乙○○綜合所得稅
    申報事宜，並向中區國稅局申報乙○○與大家發公司間之營
    利所得為七萬四千一百四十二元，及申報乙○○與臺中廢棄
    物運銷合作社間之營利所得為二十二萬九千四百八十一元；
    大家發公司86年2、3月間確有填報85年度營利事業所得稅申
    報書，向中區國稅局申報大家發公司85年度營利業所得稅及
    於87年2、3月間填報86年度營利事業所得稅申報書，向中區
    國稅局臺中縣分局申報大家發公司86年度營利事業所得稅，
    至乙○○部分則未申報86年度綜合所得稅；大家發公司確有
    向中區國稅局臺中縣分局填報如附表編號１至號所示之「
    個人一時貿易資料申報表」計十五張； 嗣於87年7月間，臺
    中縣稅捐稽徵處依據「個人一時貿易資料歸戶清單」所載由
    大家發公司申報之乙○○於85年度、86年度售予大家發公司
    之銷售額分別為一百二十三萬五千六百九十二元、三百二十
    萬四千五百四十六元，合計四百四十四萬零二百三十八元，
    認乙○○未依規定辦理營業登記而營業，處罰鍰六十三萬四
    千三百元，並追繳稅款二十一萬一千四百四十元等節，業據
    被告丙○○及同案被告甲○○（下稱被告丙○○夫婦）於警
    詢及偵審中直承屬實，核與證人即告訴人乙○○於警詢及偵
    審中證述情節相符，並有大家發公司85年度、86年度營利事
    業綜合所得稅結算申報書、乙○○85年度、86年度綜合所得
    稅結算申報書、個人一時貿易資料歸戶清單、違章案件通報
    書、違章案件審查報告及如附表編號１至號所示之「個人
    一時貿易資料申報表」計十五張在卷可考（原審卷第 225至
    239頁）。而乙○○於85年至87年間， 確係受同案被告甲○○僱用，擔任大家發公司司機，乙○○與大家發公司間並無
    上揭買賣交易，被告丙○○夫婦二人確均明知乙○○係受僱
    司機，並未銷售廢紙予大家發公司或臺中廢棄物運銷合作社
    ，仍為大家發公司填報如附表編號１至號所示之「個人一
    時貿易資料申報表」計十五張；乙○○收受臺中縣稅捐稽徵
    處上開追繳稅款之處分書後，乃與其妻子向被告丙○○夫婦
    質問，被告丙○○夫婦為掩飾犯行，乃向乙○○保證代為處
    理稅款及罰鍰，並授意乙○○於行政救濟程序中承認買賣事
    實，主張其已加入廢棄物運銷合作社，個人收集之廢棄物銷
    售，可免辦營業登記，免徵營業稅，詎遭行政法院判決駁回
    敗訴確定。嗣被告丙○○夫婦亦確有應允由渠二人負責繳納
    上揭乙○○應繳之稅金、罰緩，除寫具內容為：大家發公司
    及甲○○允諾負責清償乙○○遭臺中行政執行處催繳稅金九
    十四萬元等語之承諾書一張予乙○○外；並以被告丙○○夫
    婦之子王銘傑名義於93年6月2日出具內容為：擔保乙○○應
    繳之稅款由王銘傑擔保，若乙○○屆期不繳或逃亡時，王銘
    傑願負繳清責任，並願逕受強制執行之擔保書一份予行政執
    行署執行書記官受收等情，亦據證人即告訴人乙○○於警詢
    及偵審中證訴綦詳，並經證人黃振興、廖國雄、詹素華、賴
    艮堂及吳鴻東於偵查中證述屬實，復有臺中縣稅捐稽徵處處
    分書、臺中高等行政法院91年度訴字第10號判決、最高行政
    法院92年度判字第790號判決及承諾書、 擔保書等在卷可稽
    ；雖證人即同案被告甲○○及被告丙○○於警詢均稱係基於
    與乙○○為朋友情誼、道義才共同分擔繳納該九十四萬多元
    稅金云云，然查被告丙○○於95年 2月22日原審審理中供稱
    ：「稅金應該是乙○○要繳，且乙○○有欠我公公錢未還」
    等語，再參之其於92年12月 8日與乙○○之妻會談時表示：
    「‧‧像我們家銘傑，我一個月繳三千元，我們銘傑一百多
    萬」、「我老的也有，我也有，我老公也有，我銘傑也有，
    一家四口都有中，四口都中，最後我們老公的房子被查封，
    我們那房子被封，我們就不理他了，因為我們銀行也有貸款
    ，乾脆送給銀行好了‧‧」等語（發查字第2475號偵查卷第
    26、28頁譯文），則乙○○如真有與大家發公司為上開廢紙
    買賣，上開高達九十四萬元之稅款（含「營稅業」及罰鍰）
    ，自應由乙○○自行負責繳納，與被告丙○○夫婦無涉，被
    告丙○○夫婦豈有在自己及家人已積欠稅款未繳及乙○○尚
    且積欠被告丙○○公公款項之情況下，仍出具承諾書應允負
    責支付乙○○應繳之稅款，並由被告之子王銘傑出具上開擔
    保書予行政執行署執行書記官之理，足證被告辯稱乙○○確
    有與大家發公司為前揭廢紙買賣，及辯稱伊並未同意代乙○○繳納稅款云云，均係卸責之詞，無足採信。
  (二)證人即同案被告甲○○於原審準備程序中陳稱：「丙○○也
    有在大家發公司做事，協助我處理算帳等瑣碎事宜，另大家
    發公司的稅也是丙○○負責報稅，個人一時貿易所得資料申
    報也是丙○○承辦、處理」等語，被告丙○○於原審亦承認
    大家發公司確有填報85年度與乙○○之個人一時貿易所得資
    料無誤，並稱：「是甲○○叫我如此填報，是大家發公司會
    計人員製作的」等語，而大家發公司之帳務及報稅事宜既係
    由被告丙○○承辦處理，則其如未指示大家發公司之成年會
    計小姐填製上開十五張「個人一時貿易資料申報表」，該公
    司之會計小姐應無如此填報之理。是被告丙○○實為商業會
    計法規定之經辦會計人員，其有指示大家發公司不知情之成
    年會計小姐填報上開十五張「個人一時貿易資料申報表」，
    應屬無疑。按「個人一時貿易資料申報表」係屬商業會計法
    規定之會計憑證，曾經財政部高雄市國稅局以90年 1月20日
    財高國稅審一字第90003189號函釋在案。且依84年 5月19日
    修正後商業會計法第18條第2項規定：「 商業會計事務較簡
    或原始憑證，已符合記帳需要者，得不另製記帳憑證，而以
    原始憑證，作為記帳憑證。」又「營業人收購廢棄物應依法
    取得進貨憑證‧‧向持有廢棄物之個人進貨者，可填報『個
    人一時貿易資料申報表』，按期向主管稽徵機關申報，並以
    第四聯作為記帳憑證」亦有財政部80年 7月16日臺財稅字第
    800705304號函一份在卷可憑。 本案上開十五張「個人一時
    貿易資料申報表」係屬大家發公司之「進貨憑證」，並有中
    區國稅局臺中縣分局中區國稅中縣一字第0950003087號函一
    份附卷可稽（原審卷第223頁）， 足見被告丙○○夫婦向主
    管稅捐稽徵機關所虛偽申報作為大家發公司「進貨憑證」之
    上開十五張「個人一時貿易資料申報表」，應屬商業會計法
    所規定之會計原始憑證無訛。
  (三)綜上所述，被告丙○○上開所辯無足採信，事證明確，其犯
    行堪予認定。
二、被告丙○○屬大家發公司之經辦會計人員，已如前述，而同
    案被告甲○○為大家發公司之登記及實際負責人，為商業負
    責人，渠二人明知大家發公司於85、86年間不曾與未辦營業
    登記之乙○○間有買賣廢紙情事，竟利用公司內不知情之會
    計小姐填製上揭不實之「個人一時貿易資料申報表」之商業
    會計憑證（原始憑證）計十五張，作為大家發公司85、86年
    度之進項憑證，並持向中區國稅局臺中縣分局，虛偽申報大
    家發公司之一時貿易。是核被告丙○○所為，係犯商業會計
    法第71條第1款之明知為不實事項，而填製會計憑證罪。 又
    商業會計法第71條第1款以明知為不實之事項， 而填製會計
    憑證罪，原即含有業務上登載不實之本質，不再論以刑法第
    216條、第215條行使業務上登載不實文書罪。檢察官誤認被
    告丙○○係犯刑法第216條、第215條之行使業務上登載不實
    文書罪，尚有未合。且查，檢察官起訴書證據並所犯法條欄
    雖誤認被告丙○○係犯刑法第216條、第215條之行使業務上
    登載不實文書罪，惟起訴書犯罪事實欄既已記載被告丙○○
    係處理大家發公司之財務會計業務，被告丙○○夫婦均明知
    乙○○係受僱司機，並未銷售廢紙予大家發公司，竟基於偽
    造不實業務上文書之概括犯意聯絡，虛偽申報大家發公司與
    乙○○與大家發公司之營利所得，且大家發公司並有填報「
    個人一時貿易所得資料」虛報一時進項金額等基本事實，則
    被告丙○○夫婦有關填報「個人一時貿易所得資料」即違反
    商業會計法犯行之社會基本事實，自屬起訴範圍，本院應予
    審理，並依法變更起訴法條。被告丙○○與同案被告甲○○
    二人間，就上開犯行，具有犯意聯絡與行為分擔，均為共同
    正犯。又被告丙○○夫婦利用無犯罪故意之成年會計小姐填
    製上開不實之「個人一時貿易資料申報表」之商業會計憑證
    ，為間接正犯。被告丙○○先後多次明知為不實事項填製會
    計憑證，時間緊接，手法相同，觸犯構成要件相同之罪名，
    顯係基於概括犯意反覆為之，為連續犯，應依修正前刑法第
    56條規定以一罪論，並加重其刑。本件被告行為後，刑法第
    56條連續犯之規定，業於94年2月2日修正公布刪除，並自95
    年7月1日施行，則被告之犯行，因行為後新法業已刪除連續
    犯之規定，此刪除雖非犯罪構成要件之變更，但顯已影響行
    為人刑罰之法律效果，自屬法律有變更，依新法第2條第1項
    規定，比較新、舊法結果，仍應適用較有利於被告之行為時
    法律即舊法論以連續犯，附此敘明。原審對被告論科，固非
    無見，惟未及為新舊法之比較適用，即有未合，被告丙○○
    上訴否認有此部分犯行及檢察官上訴指量刑過輕云云，雖均
    非可取，然原判決既有上述可議，即屬無可維持，仍應由本
    院將原判決此部分撤銷改判，爰審酌被告丙○○係受同案被
    告甲○○指示方參與實施本案犯行、其犯罪之方法、手段、
    目的、所虛報之進項金額計達四百四十四萬零二百三十八元
    及被告丙○○犯罪後猶飾詞圖卸刑責，態度不佳等一切情狀
    ，量處如主文第二項所示之刑，並諭知易科罰金之折算標準
    。又被告行為後，罰金罰鍰提高標準條例第2條亦於95年5月
    17日刪除第2條條文，並自95年7月1日施行，而刑法第 41條
    第 1項前段關於易科罰金之折算標準已由舊法之銀元一百元
    、二百元、三百元修正為新臺幣一千元、二千元、三千元，
    因屬科刑規範事項之變更，其折算標準為裁判時所應諭知，
    自有就新舊法規定比較之必要，經比較新舊法結果，以被告
    行為時之舊法較為有利於被告，是依刑法第2條第1項前段之
    規定，應適用被告行為時之舊法即依修正前刑法第 41條第1
    項前段、修正前罰金罰鍰提高標準條例第2條之規定， 諭知
    易科罰金之折算標準，併予指明。
貳、被告甲○○部分（含無罪部分及公訴不受理部分）：
一、公訴意旨稱：被告甲○○與被告丙○○係夫妻，被告甲○○
    為納稅義務人大家發有限公司之負責人，被告丙○○則處理
    該公司之財務會計業務，均為從事業務之人。被告甲○○、
    丙○○等人僱用乙○○擔任大家發公司之司機，並代其辦理
    加入臺中廢棄物運銷合作社。被告甲○○、丙○○均明知乙○○係受僱司機，並未銷售廢紙予大家發公司或臺中廢棄物
    運銷合作社，竟共同基於偽造不實業務上文書之概括犯意聯
    絡，先後於86年2、3月申報85年度所得稅期間，利用代辦乙○○綜合所得稅申報事宜之機會，向財政部臺灣省中區國稅
    局（下稱中區國稅局）局虛偽申報乙○○與大家發公司間之
    營利所得七萬四千一百三十八元（另申報與臺中廢棄物運銷
    合作社間之營利所得二十二萬九千四百七十八元）。大家發
    公司則另填報「個人一時貿易所得資料」，向臺中縣稅捐稽
    徵處（代徵營業稅業務自92年1月1日起回歸中區國稅局辦理
    ）虛偽申報85年度與乙○○一時貿易之進項金額計一百二十
    三萬五千六百九十二元。復於87年2、3月間（乙○○86年度
    綜合所得稅未申報核定），另填報「個人一時貿易所得資料
    」，向臺中縣稅捐稽徵處虛偽申報與乙○○一時貿易之進項
    金額三百二十萬四千五百四十六元。以此詐術之方法，虛報
    營業成本（即前開「一時貿易」之進項金額）四百四十四萬
    零二百三十八元，使大家發公司逃漏營利事業所得稅捐至少
    一百一十一萬零五十九點五元（以營利事業所得稅率百分之
    二十五計算），足以生損害於乙○○及稅捐機關對稅捐稽徵
    之正確性。嗣於87年7月間， 臺中縣稅捐稽徵處依據「個人
    一時貿易資料歸戶清單」所載由大家發公司申報之乙○○於
    85年度、86年度售予大家發公司之銷售額分別為一百二十三
    萬五千六百九十二元、三百二十萬四千五百四十六元，合計
    四百四十四萬零二百三十八元，認乙○○未依規定辦理營業
    登記而營業，處罰鍰六十三萬四千三百元，並追繳營業稅稅
    款二十一萬一千四百四十元。乙○○收受臺中縣稅捐稽徵處
    處分書後，始知上情，乃向被告甲○○、丙○○質問，甲○○等為掩飾犯行，保證代為處理稅款及罰鍰，並授意乙○○
    於行政救濟程序中承認買賣事實，主張其已加入廢棄物運銷
    合作社，個人收集之廢棄物銷售，可免辦營業登記，免徵營
    業稅。詎遭法院判決駁回敗訴確定。被告甲○○等人旋於93
    年5月間將乙○○解僱，復未依約負擔稅款及罰鍰， 因認被
    告甲○○涉犯刑法第216條、第215條之行使業務上登載不實
    文書罪嫌及稅捐稽徵法第41條、 第47條第1款之以詐術逃漏
    稅捐罪嫌云云。
二、公訴不受理部分：
    按同一案件繫屬於有管轄權之數法院者，由繫屬在先之法院
    審判之；再按依第八條之規定不得為審判者，應諭知不受理
    判決，刑事訴訟法第8條、 第303條第7款分別定有明文。又
    連續犯係裁判上一罪，其一部分犯罪事實曾經檢察官起訴者
    ，依同法第267條之規定，效力當然及於全部。 而案件是否
    已經起訴，應以檢察官起訴繫屬之先後為準，同一案件繫屬
    於有管轄權之數法院，由繫屬在先或經裁定繫屬在後之法院
    審判，致不得為審判者，自應依本款諭知不受理之判決，避
    免一罪兩判（ 最高法院92年度台非字第163號判決意旨參照
    ）。再犯罪是否已經起訴，而為法院應予審判之事項，應以
    起訴書事實欄記載之犯罪事實為準，而非以起訴書所引法條
    或罪名為依據（最高法院94年度台上字第1397號判決意旨參
    照）。經查臺灣臺北地方法院檢察署檢察官曾以：被告甲○○等人均「為從事廢棄物買賣之業者」，非以共同運銷方式
    經營，竟先後自80年間起，以親友加入有限責任臺灣省廢棄
    物運銷合作社作為人頭，或利用有限責任臺灣省廢棄物運銷
    合作社提供之人頭社員，「用以攤提一時貿易所得」，再分
    別以所需發票金額百分之五‧四或六‧二不等之代價購得統
    一發票，交付向渠等購貨之廠商，供己逃漏稅為由，提起公
    訴，於88年6月8日繫屬臺灣臺北地方法院審理中（臺灣臺北
    地方法院88年度訴字第886號， 起訴案號：臺灣臺北地方法
    院檢察署85年度偵字第15915號、87年度偵字第24548號、第
    20745號、第9171號），嗣於88年間及91年間， 被告甲○○
    復因偽造文書及違反稅捐稽徵法等案件，經臺灣臺中地方法
    院檢察署檢察官分別以88年度偵字第19965號及 91年度偵字
    第14046號先後移送上開刑事案件併案審理， 亦有被告甲○○之前案紀錄表一份及前揭起訴書一份在卷可憑。而本案檢
    察官起訴被告甲○○之犯嫌，係認被告甲○○以利用乙○○
    之人頭加入臺中廢棄物運銷合作社藉填報不實之「個人一時
    貿易資料申報表」，逃漏其所經營之大家發公司85、86年度
    營利事業所得稅，核諸二案就虛列個人一時貿易之進項金額
    之犯罪手法相同，且時間緊接，顯係基於概括犯意反覆為之
    ，是就被告甲○○因填報不實之「個人一時貿易資料申報表
    」之違反商業會計法犯嫌（起訴書誤認係犯刑法第 216條、
    第215條之罪嫌），應有連續犯之裁判上一罪關係。 從而，
    原審以被告甲○○此部分填報不實之「個人一時貿易資料申
    報表」犯嫌，依法應由係屬在先之臺灣臺北地方法院審判，
    而就被告甲○○此部分罪嫌為不受理判決之諭知，核無不合
    ，檢察官就此部分上訴指摘原判決不當，非有理由，應予駁
    回。
三、無罪部分：
  (一)查乙○○確係受被告甲○○僱用，擔任大家發公司司機，詎
    被告甲○○、丙○○先後於86年2、3月申報85年度所得稅期
    間，確有代辦乙○○綜合所得稅申報事宜，並向中區國稅局
    申報乙○○與大家發公司間之營利所得為七萬四千一百四十
    二元，及申報乙○○與臺中廢棄物運銷合作社間之營利所得
    為二十二萬九千四百八十一元；大家發公司86年2、3月間確
    有填報85年度營利事業所得稅申報書，向中區國稅局申報大
    家發公司85年度營利業所得稅及於87年2、3月間填報86年度
    營利事業所得稅申報書，向中區國稅局臺中縣分局申報大家
    發公司86年度營利事業所得稅，至乙○○部分則未申報86年
    度綜合所得稅；大家發公司確有向中區國稅局臺中縣分局填
    報如附表編號１至號所示之「個人一時貿易資料申報表」
    計十五張；嗣於87年7月間，臺中縣稅捐稽徵處依據「 個人
    一時貿易資料歸戶清單」所載由大家發公司申報之乙○○於
    85年度、86年度售予大家發公司之銷售額分別為一百二十三
    萬五千六百九十二元、三百二十萬四千五百四十六元，合計
    四百四十四萬零二百三十八元，認乙○○未依規定辦理營業
    登記而營業，處罰鍰六十三萬四千三百元，並追繳營業稅稅
    款二十一萬一千四百四十元等節，固已如前述。惟按刑法第
    215條所謂業務上登載不實之文書，乃指基於業務關係， 明
    知為不實之事項，而登載於其業務作成之文書而言；公司行
    號向稅捐稽徵機關申報營利事業所得稅及營業稅均係履行其
    公法上納稅之義務，並非業務上行為。又按稅捐稽徵法第41
    條納稅義務人以詐術或其他不正方法逃漏稅捐罪係結果犯，
    必納稅義務人已發生逃漏稅捐之結果，始能論以該罪。稅捐
    稽徵法第43條之幫助以詐術逃漏稅捐罪，係結果犯，亦以被
    幫助之人發生逃漏稅捐結果為成立要件。且按稽徵機關進行
    調查或復查時，納稅義務人應提示有關各種證明所得額之帳
    簿、文據；其未提示者，稽徵機關得依查得之資料或同業利
    潤標準，核定其所得額。納稅義務人已依規定辦理結算申報
    ，但於稽徵機關進行調查時，通知提示有關各種證明所得額
    之帳簿、文據而未依限期提示者，稽徵機關得依查得之資料
    或同業利潤標準核定其所得額；嗣後如經調查另行發現課稅
    資料，仍應依法辦理，所得稅法第83條第1項、第3項定有明
    文。本件大家發公司85年度及86年度營利事業所得稅結算申
    報案件，經大家發公司申報後，中區國稅局臺中縣分局發現
    有虛列進貨成本，取得不實憑證之嫌疑，經通知調查後，均
    因未依規定提示相關帳冊、憑證供核，而由中區國稅局臺中
    縣分局依所得稅法第83條規定，依各該年度查得之銷售額依
    同業利潤標準淨利率百分之五核定在案，有中區國稅局臺中
    縣分局復以中區國稅中縣一字第0950001161號函一份在卷可
    稽（原審卷第223頁）。 而被告甲○○虛報大家發公司與乙○○之一時貿易進項金額結果，是否有發生逃漏稅結果一節
    ，中區國稅局臺中縣分局於94年 8月22日以中區國稅中縣一
    字第0940035254號函覆：「該公司85、86年度營利事業所得
    稅結算申報案件，均因無法提示相關帳證供核，而由本分局
    依所得稅法第83條規定，依查得資料逕行核定在案，是以尚
    難認定有無因虛列乙○○一時貿易之進項金額，而發生實際
    逃漏稅捐之結果」；又依證人即中區國稅局臺中縣分局稅務
    員徐瑞霞於原審95年2月22日到庭證稱：「（ 同業利潤是否
    以實際上收入計算？）是的」、「（有無申報個人一時貿易
    所得，是否會影響實際所得？）不會，收入以開的發票為計
    算標準，不是一時申報金額為準，總所得會減少，最高以同
    業利潤標準百分之五計算，在第一次申報時（即自行申報時
    ）是有將一時貿易所得列入費用，這部分的一時貿易所得申
    報資料，對於課稅是有意義的，第二次實際查核，因為無法
    提示帳冊，所以沒有列入公司成本考慮」、「（在你們以同
    業利潤標準課稅情況下，大家發公司有虛列乙○○的一時貿
    易進項金額，與你們以同業利潤標準課稅，是否會發生影響
    ？）其所得不會影響，『課稅的金額也不會發生影響，只會
    影響處罰的部分』」、「（本院（原審）卷第二二三頁的函
    文意思是有發生逃漏稅結果，可是與妳剛才所述相互矛盾，
    實際上應該如何才正確？）以同業利潤標準課稅，計算方法
    ，是以收入也就是發票金額去計算，不考慮成本，『而一時
    貿易所得是屬於成本，所以在同業利潤標準課稅情況下，是
    不考慮這部分，本件虛列乙○○一時貿易進項金額部分，因
    為屬於成本部分，所以也不考慮，所以不會影響到在同業利
    潤標準課稅的金額』」、「（如果考量虛列乙○○一時貿易
    進項金額，是否會增加大家發公司的收入？）不會」、「（
    本件實際上大家發公司到底收入、成本各為何，是否知情？
    ）收入以開的發票為準，『成本、費用因為已經用同業利潤
    標準計算，所以無法認定』」等語。由前揭國稅局函覆及證
    人供述，足證本件大家發公司因為收入係依發票金額計算，
    不考慮成本，而一時貿易所得是屬於成本，所以不會影響到
    在同業利潤標準課稅的金額，是一時貿易僅是費用扣除與否
    ，與稅額認定計算完全無涉，即無逃漏稅可言，既無影響課
    稅金額自無生逃漏稅捐之結果。中區國稅局臺中縣分局95年
    12 月25日中區國稅中縣一字第0950052842 號函覆本院說明
    三亦記載：「本案倘該公司已提供帳證依帳證文據實際查核
    營利事業所得稅，如確有虛列進貨成本‧‧」（本院卷第79
    頁），惟本件被告當時即因無法提供帳證而由中區國稅局臺
    中縣分局依具有懲罰性質之同業利潤標準百分之五核定所得
    稅額，是既無帳證文據，自無從認定是否虛列，是本案並無
    積極證據可資認定大家發公司現實上確有因虛列本案與乙○○個人一時貿易之進項金額，而有發生逃漏稅之結果。
  (二)稅捐稽徵法第41條之逃稅罪，係結果犯，須以發生逃漏稅捐
    之「現實結果」為成立之要件（最高法院73年度台上字第
    614號判決意旨參照）。又稅捐稽徵法第 41條所規定之逃漏
    稅捐罪，雖以發生逃漏稅捐之結果為必要，惟判斷納稅義務
    人是否已逃漏稅捐，「應以結算申報時」，納稅義務人有無
    以積極之作為，施用詐術或其他不正當方法申報不實，「致
    發生逃漏稅捐之結果為斷」（最高法院88年度台上字第3631
    號判決意旨參照）。再所得稅法第110條第1項漏報或短報稅
    額屬漏稅罰，稅捐稽徵法第44條，應自他人取得憑證而未取
    得屬行為罰，此項漏稅罰與行為罰，其處罰之目的不同，處
    罰之要件亦異，前者係以有漏稅之事實為其處罰要件，與後
    者以有此行為即受處罰者，固非必為一事，然其未取得憑證
    乃虛報營業成本之先行階段行為，如已依所得稅法第110 條
    第1項處以漏稅罰已足以達成行政上之目的， 則二者毋庸併
    罰（最高行政法院87年度判字第2144號判決意旨參照），是
    所得稅法第110條第1項之規定，顯屬處罰性質甚明。準此，
    被告甲○○是否成立違反稅捐稽徵法犯行，自應以大家發公
    司現實營利所得額之稅賦是否已逾起徵點為斷，不應依據有
    處罰性質之所得稅法第110條第1項及稅捐稽徵法第44條計算
    所產生之擬制稅賦來認為有生逃漏稅捐之「現實結果」。又
    本案被告甲○○所虛報者係屬「成本」性質之一時個人貿易
    所得進項金額，中區國稅局臺中縣分局中區國稅中縣一字第
    0950001161號函及0950004215號函，係未查核考量大家發公
    司85年度及86年度實際營利純益數額，純以上揭虛列之「進
    項金額」直接乘以百分之二十五來計算大家發公司「所逃漏
    之稅額」，並因此認定大家發公司有生逃漏稅之結果，業經
    證人徐瑞霞於審理中結證在卷。準此，依據前揭說明，中區
    國稅局臺中縣分局依此而認為大家發公司有生逃漏稅之結果
    ，實非妥適，尚難據此即為被告甲○○違反稅捐稽徵法部分
    有罪之認定。另中區國稅局臺中縣分局中區國稅中縣一字第
    0940035254號函既認：本案尚難認定有無因虛列乙○○一時
    貿易之進項金額，而發生實際逃漏稅捐之結果等語。且大家
    發公司85年度及86年度營利事業所得稅結算申報案件，經大
    家發公司申報後，因遭中區國稅局臺中縣分局查獲涉嫌虛列
    進貨成本，取得不實憑證，經通知調查後，均因未依規定提
    示相關帳冊、憑證供核，而由中區國稅局臺中縣分局依所得
    稅法第83條規定，依各該年度查得之銷售額依同業利潤標準
    淨利率百分之五核定在案，復如前述。而依證人徐瑞霞於原
    審審理中復結證稱：「在以同業利潤標準課稅情況下，大家
    發公司縱有虛列乙○○的一時貿易進項金額，亦不影響大家
    發公司之所得，對大家發公司之課稅金額也不會發生影響，
    『只會影響處罰的部分』。本件虛列乙○○一時貿易進項金
    額部分，因為屬於成本部分，所以不考慮，也不會影響到在
    同業利潤標準課稅的金額。如果虛列屬實，會另以實際查核
    方式課稅，以實際查核方式課稅核算結果，如果有比採用同
    業利潤標準課稅金額還高，就會以實際查核方式為準，但實
    際查核方式，不是單以提出之發票就足夠，仍要提出相關成
    本，來實際計算。但本案成本、費用因為已經用同業利潤標
    準計算，所以無法認定。前面依照同業利潤標準計算扣除成
    本費用，所以後面虛列金額部分都要以所得計算，法律上並
    沒有這樣規定，這是財政部的函釋，是否有懲罰的意思，我
    不清楚」等語。復查無其他積極證據可資認定大家發公司現
    實上確有因虛列本案與乙○○個人一時貿易之進項金額，而
    如何有發生逃漏稅之結果，依據上開說明，即難遽為被告甲○○違反稅捐稽徵法部分有罪之認定。
  (三)公司為法人，公司負責人為自然人，二者在法律上並非同一
    人格主體。公司負責人為公司之代表，其為公司所為行為，
    應由公司負責。故公司負責人為公司以不正當方法逃漏稅捐
    ，因納稅義務人為公司，其所觸犯稅捐稽徵法第41條之罪之
    犯罪或受罰主體，仍為公司，而非公司負責人，僅因公司於
    事實上無從擔負自由刑之責任，基於刑事政策上之考慮，同
    法第47條第1款將納稅義務人之公司應處徒刑之規定， 轉嫁
    於公司負責人。是公司負責人依該條款而適用徒刑之處罰，
    乃屬代罰之性質，並非因其本身之犯罪而負行為責任，自無
    與他人有犯意聯絡、行為分擔，而成立共同正犯之可能。又
    修正前刑法第55條所規定之牽連犯，必須同一人犯一罪而其
    方法或結果行為另犯他罪名，始克相當；亦即必須同一犯罪
    主體之二個以上犯罪行為間，具有目的與方法、或目的與結
    果之關係，始得從一重處斷。公司負責人為納稅義務人之公
    司以不正當方法逃漏稅捐，既非稅捐稽徵法第41條之犯罪或
    受罰主體，僅依同法第47條第1款之規定， 代替公司受徒刑
    之處罰，自與其本身為犯罪主體所犯其他罪名間，不具牽連
    犯關係。且公司既不具有犯罪能力，自無所謂概括犯意之存
    在，故公司以不正當方法逃漏稅捐，當不可能成立連續犯，
    該公司負責人因而代罰，亦不應成立連續犯。
  (四)原審以本案既不能證明被告甲○○此部分犯罪，檢察官亦認
    被告甲○○此部分違反稅捐稽徵法部分，與上開填報不實之
    個人一時貿易所得資料犯行間，無何牽連犯關係，應分論併
    罰，而以數罪起訴，因而就被告甲○○此部分違反稅捐稽徵
    法犯嫌為無罪之諭知，並無不合，檢察官上訴意旨仍執詞謂
    被告應成立犯罪，指摘原判決此部分不當，顯非可取，上訴
    為無理由，應予駁回。
參、據上論斷，應依刑事訴訟法第368條、 第369條第1項前段、
    第364條、第299條第1項前段、第300條，商業會計法第71條
    第1款，刑法第2條第1項前段、第11 條前段、第28條、修正
    前刑法第56條、第41條第1項前段， 修正前罰金罰鍰提高標
    準條例第2條，判決如主文。
本案經檢察官丁○○到庭執行職務。
中　　華　　民　　國　　96　　年　 　2　　月　  13　　日
　　　　　　　　刑事刑四庭  審判長法　官　洪　耀　宗
                                  法　官  劉　登　俊
　　　　　　　　　　　　　　　　　法　官  陳　欣　安
上列正本證明與原本無異。
如不服本判決應於收受送達後十日內向本院提出上訴書狀，其未
敘述上訴之理由者並得於提起上訴後十日內向本院補提理由書（
須按他造當事人之人數附繕本）。
                                  書記官  阮　正　枝
中　　華　　民　　國　　96　　年　　2 　　月　　14　　日
附錄：
商業會計法第71條第1款
商業負責人、主辦及經辦會計人員或依法受託代他人處理會計事
務之人員有左列情事之一者，處五年以下有期徒刑、拘役或科或
併科新臺幣十五萬元以下罰金：
一  以明知為不實之事項，而填製會計憑證或記入帳冊者。
附表
┌─┬───┬──┬──────┬───┬──────┬───────┐
│編│銷售人│買受│買受日期    │買受貨│  數   量   │  合計金額    │
│號│姓  名│原因│            │物名稱│  （公斤）  │  （新臺幣）  │
├─┼───┼──┼──────┼───┼──────┼───────┤
│１│乙○○│進貨│85年7月17日 │廢  紙│  四八八二○│一三一八一四元│
├─┼───┼──┼──────┼───┼──────┼───────┤
│２│乙○○│進貨│85年7月3日  │廢  紙│  七○四九三│一九七三八○元│
├─┼───┼──┼──────┼───┼──────┼───────┤
│３│乙○○│進貨│85年12月31日│廢  紙│  七六五六○│一五三一二○元│
├─┼───┼──┼──────┼───┼──────┼───────┤
│４│乙○○│進貨│85年12月27日│廢  紙│  九五二六○│一九○五二○元│
├─┼───┼──┼──────┼───┼──────┼───────┤
│５│乙○○│進貨│85年12月23日│廢  紙│  九二四七八│一八四九五六元│
├─┼───┼──┼──────┼───┼──────┼───────┤
│６│乙○○│進貨│85年12月24日│廢  紙│  九六八○五│一九三六一○元│
├─┼───┼──┼──────┼───┼──────┼───────┤
│７│乙○○│進貨│85年12月29日│廢  紙│  九二一四六│一八四二九二元│
├─┼───┼──┼──────┼───┼──────┼───────┤
│８│乙○○│進貨│86年11月20日│廢  紙│一三○一六○│二九九三六八元│
├─┼───┼──┼──────┼───┼──────┼───────┤
│９│乙○○│進貨│86年11月12日│廢  紙│一○五五○○│二四二六五○元│
├─┼───┼──┼──────┼───┼──────┼───────┤
│１０│乙○○│進貨│86年11月6日 │廢  紙│  六五三○○│一五○一九○元│
├─┼───┼──┼──────┼───┼──────┼───────┤
││乙○○│進貨│86年11月1日 │廢  紙│一三○○○○│二九九○○○元│
├─┼───┼──┼──────┼───┼──────┼───────┤
││乙○○│進貨│86年4月15日 │廢  紙│二二六八一八│四五三六三六元│
├─┼───┼──┼──────┼───┼──────┼───────┤
││乙○○│進貨│86年4月20日 │廢  紙│三○○○○○│六○○○○○元│
├─┼───┼──┼──────┼───┼──────┼───────┤
││乙○○│進貨│86年6月10日 │廢  紙│三九一四六一│七八二九二二元│
├─┼───┼──┼──────┼───┼──────┼───────┤
││乙○○│進貨│86年6月20日 │廢  紙│一八八三九○│三七六七八○元│
└─┴───┴──┴──────┴───┴──────┴───────┘
